臺灣桃園地方法院刑事判決　　　　　　100年度審訴字第797號
公　訴　人　臺灣桃園地方法院檢察署檢察官
被　　　告　謝新謙
選任辯護人　彭國良律師
　　　　　　蕭萬龍律師
上列被告因違反藥事法案件，經檢察官提起公訴（99年度偵字第
25305 號），被告於準備程序進行中，就被訴事實為有罪之陳述
，經本院告知簡式審判程序意旨，並聽取當事人之意見後，本院
合議庭裁定依簡式審判程序審理，判決如下：
    主  文
謝新謙明知為偽藥而供應，處有期徒刑陸月，併科罰金新臺幣
拾伍萬元，罰金如易服勞役，以新臺幣壹仟元折算壹日。緩刑參
年。扣案如附表一所示之偽藥均沒收。
    事  實
一、謝新謙係址設桃園縣中壢市○○路268 號「忠華中醫診所」
    之負責人，從事看診、把脈、開立藥方等醫療業務及中藥調
    劑、供應等業務。謝新謙對於藥品須經主管機關核准始得製
    造，具有充分認識，並明知在提供予病患使用中藥藥品內，
    摻入之西藥，為未經藥品主管機關核准，擅自調劑偽藥之行
    為，該摻有西藥之中藥，屬於未經藥品主管機關核准之偽藥
    ，竟仍基於供應偽藥之單一行為決意，自民國98年3 月19日
    （起訴書誤載為98年6 月間起）前之某日起至99年2 月26日
    止，在上開中醫診所內，於附表一所示「中藥試劑」欄所示
    之中藥藥品內，分別摻入如附表一「摻入之西藥成分」欄所
    示之西藥後，供應予不特定之病患服用。嗣經桃園縣政府衛
    生局分別於98年3 月19日、99年2 月26日，前往上開中醫診
    所進行行政稽核抽驗藥品，並先後扣得如附表一編號一、二
    所示之偽藥，經分別送請行政院衛生署食品藥物管理局（改
    制前為藥物食品檢驗局）檢驗後，始悉上情。
二、案經桃園縣政府衛生局函送臺灣桃園地方法院檢察署檢察官
    偵查起訴。
    理  由
一、本案被告謝新謙所犯為死刑、無期徒刑或最輕本刑為3 年以
    上有期徒刑以外之罪，其於本院準備程序中就前揭被訴事實
    為有罪之陳述，經本院告知簡式審判程序之旨，並聽取當事
    人意見後，本院合議庭依刑事訴訟法第273 條之1 第1 項規
    定，裁定由受命法官獨任進行簡式審判程序，合先敘明。
二、前開犯罪事實，業據被告謝新謙分別於檢察官訊問及本院審
    理中坦承不諱，並經證人即黃復興中藥行負責人黃達助分別
    於警詢及檢察官訊問中陳述無訛，且有診所基本資料、估價
    單、忠華中醫診所藥品訂購一覽表、黃復興號中藥行現場蒐
    證照片、黃復興號中藥行與忠華中醫診所交易紀錄簿照片、
    行政院衛生署食品藥物管理局99年11月1 日FDA 藥字第0990
    060517號函（暨檢附之衛署藥製字第02699 號、第25806 號
    函、第052538號、第005789號函）、附表二證據欄所示之證
    據在卷可稽，並有如附表一所示之偽藥扣案可資佐證，足徵
    被告自白與事實相符，事證明確，被告犯行堪以認定。
三、論罪科刑如下：
  (一)按所謂醫療行為係指凡以治療、矯正或預防人體疾病、傷害
    、殘缺為目的，所為之診察、診斷及治療，或基於診察、診
    斷結果，以治療為目的，所為之處方、用藥、施術或處置等
    行為之全部或一部。查本件被告謝新謙既依病患所敘述之症
    狀診斷病情，開立處方、用藥，自屬執行醫療業務。又被告
    謝新謙係為執行上開醫療業務，始開立藥方供應患者服用，
    尚難認定有低買高賣，賺取偽藥價差情事，亦非單純將偽藥
    轉手讓與他人，自屬「供應」偽藥，而非屬「販賣」或「轉
    讓」偽藥。且其所為調劑偽藥之前階段行為復為供應偽藥之
    後階段行為所吸收，不另論罪。是核被告所為，係犯藥事法
    第83條第1 項之明知為偽藥而供應罪。次按刑事法若干犯罪
    行為態樣，本質上原具有反覆、延續實行之特徵，立法時乃
    予特別歸類，定為犯罪構成要件之行為要素，此在學理上則
    稱為「集合犯」，凡職業性、營業性或收集性等具有重複特
    質之犯罪，例如經營、從事業務、收集、販賣、製造、散布
    等行為，均屬之，是故，如行為人係基於概括犯意，在密切
    接近之一定時、地，多次反覆實行相同之犯罪行為，倘依社
    會通念，於客觀上認為符合一個反覆、延續性之行為觀念者
    ，於刑法評價上，即應僅成立一罪（最高法院95年度臺上字
    第4686號判決可資參照）。準此，謝新謙自98年3 月19日前
    某日起至99年2 月26日止，在上開「忠華中醫診所」內，於
    執行醫療業務時，供應偽藥予病患服用，係在密切接近之一
    定時、地，以相同之方式持續進行，未曾間斷，是此供應偽
    藥之犯行，即具有反覆、延續實行之特徵，從而於行為概念
    上，應認屬上開所指之集合犯，為實質上一罪，論以一罪即
    為已足，附此敘明。爰審酌被告之犯罪動機係為營利；其犯
    罪之手段係供應偽藥；而其違法之行為，除有生危害於就診
    者外，更因未受主管機關監督，無法妥善保護病患權益，特
    別是所供應之藥品未經主管機關核准，其成分、療效不明，
    對於社會整體危害甚巨，兼衡以犯後坦承犯行等一切情狀，
    量處如主文所示之刑，並就罰金刑部分，諭知易服勞役之折
    算標準。再查被告前未曾因故意犯罪受有期徒刑以上刑之宣
    告，有卷附臺灣高等法院被告前案紀錄表可按，其因一時失
    慮而犯本案，且犯罪情節尚輕，犯後復自白犯行，悔意甚殷
    ，經此刑之教訓，今後自當知所警惕，而無再犯之虞，本院
    綜核各情，認前開對其所宣告之刑，以暫不執行為適當，爰
    併予宣告緩刑3 年，以啟自新。至扣案如附表一編號一、二
    所示之藥物，係被告所有供本件犯罪所用之物，業據被告供
    明在卷，爰均依刑法第38條第1 項第2 款規定沒收之（藥事
    法第79條第1 項雖規定，查獲之偽藥沒入銷燬之，惟沒入銷
    燬係屬行政罰，並非刑罰，故不引用該法條對於扣案偽藥宣
    告沒入銷燬之，附此敘明）。
  (二)另按一行為同時觸犯刑事法律及違反行政法上義務規定者，
    依刑事法律處罰之。但其行為應處以其他種類行政罰或得沒
    入之物而未經法院宣告沒收者，亦得裁處之。前項行為如經
    不起訴處分或為無罪、免訴、不受理、不付審理之裁判確定
    者，得依違反行政法上義務規定裁處之，行政罰法第26條定
    有明文。又探究其立法目的，無非以一行為同時觸犯刑事法
    律及違反行政法上義務規定時，由於刑罰與行政罰同屬不法
    行為的制裁，而刑事法律處罰由司法機關依法定程序為之，
    較符合正當法律秩序，應予優先適用，且刑罰的懲罰作用較
    強，依刑事法律處罰，已足資警惕，無再處以行政罰而為一
    事二罰之必要。是一行為同時造成刑罰法律與行政秩序罰規
    定發生競合適用之關係時，基於「一事不二罰」之法理，經
    由立法程序確立應以刑罰優先為原則，避免行為人承受過度
    且重複之處罰。末按醫師有下列情事之一者，處新臺幣十萬
    元以上五十萬元以下罰鍰，得併處限制執業範圍、停業處分
    一個月以上一年以下或廢止其執業執照；情節重大者，並得
    廢止其醫師證書：一、執行中央主管機關規定不得執行之醫
    療行為。二、使用中央主管機關規定禁止使用之藥物。三、
    聘僱或容留違反第二十八條規定之人員執行醫療業務。四、
    將醫師證書、專科醫師證書租借他人使用。五、出具與事實
    不符之診斷書、出生證明書、死亡證明書或死產證明書，醫
    師法第28條之4 亦定有明文。經查，桃園縣政府衛生局於98
    年3 月19日前往「忠華中醫診所」抽驗藥品，經發現被告提
    供摻有西藥成分之中藥偽藥，桃園縣政府遂於98年4 月30日
    以被告違反醫師法第28條之4 規定裁處罰鍰新臺幣10萬元，
    此有桃園縣政府98年4 月30日府衛醫字第0980002912號行政
    裁處書（下稱「違反醫師法之行政處分」）在卷可考。是以
    被告於98年3 月19日前某日起至98年3 月19日止供應摻有西
    藥之中藥偽藥之行為，同時觸犯刑法及違反行政法上義務，
    逵之前開規定，應以刑事法律即藥事法處罰之，是以上開「
    違反醫師法之行政處分」恐有未當，惟此非為本院之職權，
    ，就此部分，本院另行發函原處分之行政機關予以裁處，附
    此敘明。
據上論斷，應依刑事訴訟法第273 條之1 第1 項、第299 條第1
項前段，藥事法第83條第1 項，刑法第11條前段、第42條第3 項
、第74條第1 項第1 款、第38條第1 項第2 款，判決如主文。
本案經檢察官李安蕣到庭執行職務。
中    華    民    國   100    年    8     月    5     日
                        刑事庭    法  官  顏世翠
以上正本證明與原本無異。
如不服本判決應於收受判決後10日內向本院提出上訴書狀，並應
敘述具體理由。其未敘述上訴理由者，應於上訴期間屆滿後20日
內向本院補提理由書( 均須按他造當事人之人數附繕本) 「切勿
逕送上級法院」。
                                  書記官  吳忻蒨
中    華    民    國   100    年    8     月    5     日
附錄本案論罪科刑法條：
藥事法第83條第1 項
明知為偽藥或禁藥，而販賣、供應、調劑、運送、寄藏、牙保、
轉讓或意圖販賣而陳列者，處七年以下有期徒刑，得併科新臺幣
五百萬元以下罰金。
附表一：
┌──┬────────┬──────────────────┐
│編號│   中藥試劑     │           摻入之西藥成分           │
├──┼────────┼──────────────────┤
│ 一 │白芨            │Cimetidine                          │
│    ├────────┼──────────────────┤
│    │白芷            │Acetaminophen 、Caffeine、          │
│    │                │Ethoxybenzamide 、Dextromethorphan  │
│    ├────────┼──────────────────┤
│    │春花            │Acetaminophen 、Chlorpheniramine    │
│    ├────────┼──────────────────┤
│    │絡石陳          │Sulindac                            │
│    ├────────┼──────────────────┤
│    │蘇子            │Chlorpheniramine、                  │
│    │                │Dihydroxypropyltheophylline 、      │
│    │                │Guaiacol glyceryl ether             │
│    ├────────┼──────────────────┤
│    │甘草            │Chlorpheniramine                    │
│    ├────────┼──────────────────┤
│    │威靈仙          │Chlorpheniramine                    │
│    ├────────┼──────────────────┤
│    │處分藥          │Acetaminophen                       │
├──┼────────┼──────────────────┤
│ 二 │葛根            │ Acetaminophen                      │
│    ├────────┼──────────────────┤
│    │柿霜            │Acetaminophen 、Ethoxybenzamide     │
│    ├────────┼──────────────────┤
│    │牛膝            │Chlorpheniramine、                  │
│    │                │Guaiacol glyceryl ether             │
│    ├────────┼──────────────────┤
│    │民眾處方藥      │Acetaminophen、Chlorpheniramine     │
│    │                │Guaiacol glyceryl ether             │
└──┴────────┴──────────────────┘
附表二：
┌──────┬───────────────────────┐
│行政稽核日期│              證            據                │
├──────┼───────────────────────┤
│98年3月19日 │行政院衛生署中醫藥委員會99年2 月25日衛中會藥│
│            │  字第0980020683號函                          │
│            │桃園縣政府衛生局98年12月4 日桃衛藥字第098001│
│            │  4468號函（暨檢附之醫師法解釋彙編94.1.14 衛授│
│            │  藥字第0940000192號函、行政院衛生署食品藥物食│
│            │  品檢驗局98年11月18日藥檢企字第0981800479號函│
│            │  ）                                          │
│            │桃園縣政府衛生局簽辦單暨檢舉函              │
│            │行政院衛生署藥物食品檢驗局98年3 月5 日藥檢參│
│            │  字第0970025187號函（暨檢附之行政院衛生署藥物│
│            │  食品檢驗局98年3 月5日藥檢字第0970025187 號│
│            │  檢驗報告書）                                │
│            │行政院衛生署藥物食品檢驗局98年6 月26日藥檢參│
│            │  字第0980005756號函（暨檢附之行政院衛生署藥物│
│            │  食品檢驗局98年6 月26日藥檢字第0980005756號│
│            │  檢驗報告書）                                │
│            │桃園縣政府衛生局100 年6 月29日桃衛食藥字第10│
│            │  00053755號函（暨檢附之桃園縣政府衛生局98年3 │
│            │  月24日桃衛藥字第0000000001 號函、第000000000│
│            │  0 號函、行政院衛生署藥物食品檢驗局98年4 月27│
│            │  日藥檢參字第0980005769號函、行政院衛生署藥物│
│            │  食品檢驗局98年4 月27日藥檢字第0980005769號│
│            │  檢驗報告書、桃園縣政府衛生局醫政、食品、藥政│
│            │  工作稽查紀錄表、桃園縣政府衛生局藥政科98年3 │
│            │  月6 日簽、行政院衛生署97年12月24日署授藥字第│
│            │  0970003946號函、檢舉函、桃園縣政府98年4 月30│
│            │  日府衛醫字第0980002912號行政裁處書、桃園縣政│
│            │  府衛生局醫政科98年8月20日簽、桃園縣政府衛生 │
│            │  局約談記錄）                                │
├──────┼───────────────────────┤
│99年2月26日 │桃園縣政府衛生局99年4 月30日桃衛藥字第099004│
│            │  8881號函                                    │
│            │行政院衛生署食品藥物管理局99年4 月23日FDA 研│
│            │  字第0990011409號函（暨檢附之行政院衛生署食品│
│            │  藥物管理局99年4 月23日FDA 研字第0990011409號│
│            │  檢驗報告書）                                │
│            │桃園縣政府衛生局藥政工作稽查紀錄表          │
│            │忠華中醫診所病歷表                          │
│            │桃園縣政府衛生局藥物檢查現場紀錄表          │
│            │民眾處方籤                                  │
│            │桃園縣政府衛生局藥品檢查現場紀錄表          │
│            │桃園縣政府衛生局99年10月13日桃衛藥字第099007│
│            │  9793號函（暨檢送99年2 月26日稽查忠華中醫診所│
│            │  人員年籍資料）                              │
│            │桃園縣政府衛生局99年3 月1 日桃衛藥字第099003│
│            │  8329號函                                    │
│            │行政院衛生署100 年1 月17日署授藥字第10000002│
│            │  11號函                                      │
└──────┴───────────────────────┘